臺灣雲林地方法院刑事判決
110年度金訴字第121號
公  訴  人  臺灣雲林地方檢察署檢察官  
被      告  蔡維恩


上列被告因違反洗錢防制法案件，經檢察官提起公訴（110年度
偵字第3723號、第7746號），於準備程序進行中，被告就被訴事
實為有罪之陳述，經合議庭裁定由受命法官獨任進行簡式審判程
序，判決如下：
    主      文
蔡維恩幫助犯洗錢防制法第十四條第一項之洗錢罪，處有期徒刑
貳月，併科罰金新臺幣參萬元，罰金如易服勞役，以新臺幣壹仟
元折算壹日。
    事實及理由
壹、犯罪事實 
一、蔡維恩知悉社會上詐欺案件層出不窮，而詐欺集團為躲避追
    查，使用人頭帳戶作為詐欺工具更時有所聞，其已預見申辦
    金融帳戶使用乃個人理財行為及個人信用之表徵，無正當理
    由徵求他人金融帳戶使用者，極易利用該帳戶從事詐欺犯罪
    ，且一旦以該帳戶收受詐欺款項再轉匯或提領後，將難以查
    悉詐欺犯罪所得之去向等情，卻因積欠真實姓名年籍不詳，
    暱稱「阿文」之人新臺幣(下同)20,000元，經由「阿文」介
    紹結識林育佑（由檢察官另案偵辦），林育佑表示若蔡維恩
    提供帳戶，其可代為清償積欠「阿文」之債務，蔡維恩竟因
    經濟窘迫，而基於縱然提供自己之帳戶給他人作為詐欺取財
    及掩飾詐欺取財之犯罪所得去向使用，亦不違背其本意之幫
    助詐欺取財及幫助洗錢之不確定故意，於民國110年1月初某
    日，在嘉義市西區之某85度C咖啡店，將其所申辦之第一商
    業銀行帳號00000000000號帳戶(下稱本案帳戶)存摺、提款
    卡及密碼交付林育佑使用，而幫助林育佑及其所屬本案詐欺
    集團實施詐欺取財犯行及藉此製造金流斷點，隱匿犯罪所得
    去向。嗣本案詐欺集團成員取得本案帳戶之存摺、提款卡及
    密碼後，即共同意圖為自己不法之所有，基於詐欺取財及洗
    錢之犯意聯絡：㈠於110年1月4日起，使用交友軟體「探探」
    及通訊軟體LINE，向李坤穎誆稱投資需匯款至指定帳戶云云
    ，使李坤穎陷於錯誤，於110年1月8日晚間8時25分許，匯款
    32,000元至薛文發（業經另案判決）之臺灣銀行帳號000000
    000000號帳戶（下稱臺銀帳戶），旋經本案詐欺集團不詳成
    員，於同日晚間8時33分許，自薛文發之臺銀帳戶轉出12,00
    0元至本案帳戶；㈡於110年1月9日起，使用通訊軟體LINE向
    劉智銘誆稱投資需匯款至指定帳戶云云，使劉智銘亦陷於錯
    誤，於110年1月25日下午5時51分許，匯款10,000元至本案
    帳戶，上開匯入本案帳戶之款項均旋遭提領一空。嗣李坤穎
    、劉智銘發覺受騙報案，始查悉上情。
二、案經李坤穎、劉智銘訴由臺南市政府警察局歸仁分局、高雄
    市政府警察局湖內分局報告臺灣雲林地方檢察署檢察官偵查
    起訴。 　
貳、程序部分
    被告蔡維恩所犯之罪，係死刑、無期徒刑、最輕本刑為3年
    以上有期徒刑以外之罪，亦非高等法院管轄第一審案件，被
    告於準備程序就前揭被訴事實為有罪之陳述，經依法告知簡
    式審判程序之旨，並聽取當事人之意見後，本院合議庭認無
    不得或不宜依簡式審判程序進行之情形，爰依刑事訴訟法第
    273條之1第1項規定，裁定本案由受命法官獨任進行簡式審
    判程序，是本案之證據調查，依同法第273條之2規定，不受
    同法第159條第1項、第161條之2、第161條之3、第163條之1
    及第164條至第170條規定之限制。
參、認定事實所憑之證據及理由
一、上開犯罪事實，業據被告於本院準備程序及審理時坦承不諱
    （偵3723卷第121至125頁；本院卷第57頁、第60至63頁、第
    67頁），核與證人即告訴人李坤穎、劉智銘、證人薛文發於
    警詢之證述大致相符（偵3723卷第9至11頁；偵7746卷第9至
    13頁、第15至18頁），並有第一銀行帳號00000000000號帳
    戶之客戶基本資料、存摺存款客戶歷史交易明細表及各類存
    款開戶暨往來業務項目申請書等資料、110年12月7日一北港
    字第141號函各1份（偵7746卷第87至104頁；偵3723卷第15
    至55頁；本院卷第41頁），及有：㈠告訴人李坤穎之內政部
    警政署反詐騙諮詢專線紀錄表、高雄市政府警察局楠梓分局
    楠梓派出所受理詐騙帳戶通報警示簡便格式表、受理各類案
    件紀錄表（偵7746卷第35頁、第73至75頁）、證人薛文發之
    臺灣銀行營業部110年3月12日營存字第11050018181號函暨
    檢附之帳戶申登人資料、交易明細表（偵7746卷第77至84頁
    ）、網路轉帳明細（偵7746卷第67頁）各1份、通訊軟體LIN
    E對話紀錄截圖影本11張（偵7746卷第37至57頁）；㈡告訴人
    劉智銘之內政部警政署反詐騙諮詢專線紀錄表、苗栗縣警察
    局苗栗分局明德派出所受理詐騙帳戶通報警示簡便格式表、
    金融機構聯防機制通報單（偵3723卷第57至58頁、第61至63
    頁）、郵政自動櫃員機交易明細表影本（偵3723卷第65頁）
    、郵政存簿儲金簿封面暨其內頁交易明細影本（偵3723卷第
    69至71頁）各1份、通訊軟體LINE對話紀錄截圖46張（偵372
    3卷第73至95頁）附卷可稽，足認被告自白與事實相符，應
    堪採信。
二、按刑法上故意分直接故意與間接故意，行為人對於構成犯罪
    之事實，明知並有意使其發生者，為直接故意；行為人對於
    構成犯罪事實，預見其發生而其發生並不違背其本意者，為
    間接故意。而幫助犯成立，以行為人主觀上認識被幫助者，
    正欲從事犯罪或係正在從事犯罪，且該犯罪有既遂可能，而
    其行為足以幫助他人實現構成要件者，即具有幫助故意，並
    不以行為人確知被幫助者，係犯何罪名為必要。行為人提供
    本案金融帳戶之存摺、提款卡及密碼供他人使用，嗣後告訴
    人雖匯入款項，然此時之金流仍屬透明易查，在形式上無從
    合法化其所得來源，未造成金流斷點，尚不能達到掩飾或隱
    匿特定犯罪所得之來源、去向及所在之作用，須待款項遭提
    領後，始產生掩飾、隱匿之結果。故行為人提供金融帳戶存
    摺、提款卡及密碼，若無參與後續之提款行為，即非洗錢防
    制法第2條第2款所指洗錢行為，無從成立一般洗錢罪之直接
    正犯；又金融帳戶乃個人理財工具，依我國現狀，申設金融
    帳戶並無任何特殊限制，且可於不同之金融機構申請多個帳
    戶使用，是依一般人之社會通念，若見他人不以自己名義申
    請帳戶，反而收購或借用別人之金融帳戶以供使用，並要求
    提供提款卡及告知密碼，則提供金融帳戶者主觀上如認識該
    帳戶可能作為對方收受、提領特定犯罪所得使用，對方提領
    後會產生遮斷金流以逃避國家追訴、處罰之效果，仍基於幫
    助之犯意，而提供該帳戶之存摺、提款卡及密碼，以利洗錢
    實行，仍可成立一般洗錢罪之幫助犯（最高法院108年台上
    大字第3101號刑事裁定意旨可參）。
三、金融帳戶為個人理財工具，提款卡事關個人財產權益保障，
    專有性甚高，除非本人或與本人具密切親誼關係者，難認有
    正當理由可交付他人，稍具通常社會歷練之一般人均應有妥
    為保管該等物品，防止被他人冒用之認知；縱偶因特殊情況
    須交付予他人，必也深入瞭解該他人之可靠性與用途，才會
    提供使用。帳號、密碼、提款卡，如落入不明之人手中，極
    易被利用為與財產有關犯罪工具，核屬一般人日常生活經驗
    與常理得知。近年利用人頭帳戶行詐之事件頻繁，且經多方
    宣導，媒體反覆傳播，一般人通常知識及經驗，均得預見向
    陌生人購買、租用或以其他方法取得帳戶，目的在於藉該帳
    戶取得不法犯罪所得，且隱匿帳戶資金之實際取得人身分，
    逃避追查，避免詐欺行為人用自己的金融帳戶而被查覺。查
    被告於案發時業已成年，並自陳教育程度為大學肄業，做工
    為業（本院卷第70頁至第71頁），可見其案發時已為具備相
    當智識、經驗之成年人，且依其所述係因積欠他人債務，因
    而交出本案帳戶，然被告於警詢時供稱：因為我欠阿文錢，
    為了要償還債務，把本案帳戶存摺、提款卡及密碼交給林育
    佑，與林育佑是透過阿文認識，兩人交情不深，只有他的手
    機，但現在已經無法接通，我沒有其他聯絡方式等語（偵37
    23卷第9至13頁）；於檢察事務官詢問時供稱：我的帳戶是
    林育佑說有在做地下錢莊，要收客人的本金及利息所以要我
    提供帳戶，我知道提供帳戶給別人，可能被詐騙集團拿來詐
    騙使用等語（偵3723卷第123至125頁），是被告於斯時應可
    知悉林育佑要求其交付本案帳戶存摺、提款卡及密碼可能涉
    有非法情事，足見被告在主觀上已預見將本案帳戶之存摺、
    提款卡及密碼交予他人使用，可能遭其持之從事不法行為之
    狀況下，仍依林育佑要求交付本案帳戶存摺、提款卡及密碼
    ，容任對方任意使用之，足認其主觀上具有縱使有人遭本案
    詐欺集團所騙而轉帳至本案帳戶內，該等詐欺贓款復再遭本
    案詐欺集團不詳成員提領殆盡，致生掩飾不法犯罪所得真正
    去向之結果，均不違背其本意，而具有幫助詐欺取財及幫助
    掩飾詐欺之特定犯罪所得去向之不確定故意無訛。是本案事
    證已臻明確，被告前開犯行洵堪認定，應予依法論科。
肆、論罪科刑
一、按刑法上之幫助犯，係對於犯罪與正犯有共同之認識，而以
    幫助之意思，對於正犯資以助力，並未參與實行犯罪之行為
    者而言。如未參與實行犯罪構成要件之行為，且係出於幫助
    之意思提供助力，即屬幫助犯，而非共同正犯。查被告提供
    本案帳戶存摺、提款卡及密碼與林育佑，供林育佑及其所屬
    本案詐欺集團成員詐欺告訴人李坤穎、劉智銘匯款，僅為他
    人詐欺取財犯行提供助力，無證據證明被告係以自己實施犯
    罪之意思或與他人為詐欺取財犯罪之犯意聯絡，或有直接參
    與詐欺取財犯罪構成要件行為分擔等情事，應屬幫助詐欺取
    財無誤；又依其智識經驗，主觀上應有認識他人使用其帳戶
    之目的係為不法用途，且金流經由他人提領後將產生遮斷效
    果，後續難以追查該不法所得之下落，仍基於幫助之犯意而
    提供本案帳戶存摺、提款卡及密碼，應成立幫助洗錢罪。是
    核被告所為，係犯刑法第30條第1項前段、第339條第1項之
    幫助詐欺取財罪，及犯刑法第30條第1項前段、洗錢防制法
    第2條第2款、第14條第1項之幫助一般洗錢罪。
二、被告以一提供本案帳戶之行為，幫助詐騙集團詐欺告訴人李
    坤穎、劉智銘財物及多次洗錢，係以一行為而觸犯數罪名，
    為想像競合犯，應依刑法第55條前段規定，從一重之幫助一
    般洗錢罪論處。
三、被告幫助他人犯詐欺取財罪，為幫助犯，本院衡其犯罪情節
    顯較正犯為輕，爰依刑法第30條第2項之規定，按正犯之刑
    減輕之。又被告於審判中自白洗錢犯罪，依洗錢防制法第16
    條第2項規定，減輕其刑，並依刑法第70條遞減之。
四、爰審酌被告本身雖未實際參與詐欺取財及掩飾犯罪所得之真
    正去向之犯行，但其明知現行社會詐騙風氣盛行，且以各種
    方式徵求他人金融帳戶供作詐騙匯款之用，竟甘冒上開風險
    貿然依他人指示交付本案帳戶之存摺、提款卡及密碼與交情
    不深之林育佑，而供作本案詐欺集團成員使用，助長社會詐
    騙風氣，致使無辜民眾受騙而受有財產上損害，且造成執法
    機關不易查緝犯罪行為人，嚴重危害社會治安，所為應予非
    難，惟念及被告犯後坦承犯行，犯後態度尚佳；兼衡被告自
    陳教育程度為大學肄業、於工地工作、日薪1,500元、未婚
    無子女、現與父母、姊姊同住之家庭生活經濟狀況（本院卷
    第70至71頁），暨檢察官及告訴人李坤穎對量刑之意見等一
    切情狀，量處如主文所示之刑，就罰金部分併諭知易服勞役
    之折算標準。至被告所犯之罪雖不得易科罰金，然依刑法第
    41條第3項之規定，仍得聲請易服社會勞動，附此敘明。　
五、沒收
　　洗錢防制法第18條第1項前段規定「犯第14條之罪，其所移
    、變更、掩飾、隱匿、收受、取得、持有、使用之財物或財
    產上利益，沒收之」，其無「不問屬於犯罪行為人與否」之
    要件（絕對義務沒收），實務上一向認為倘法條並未規定「
    不問屬於犯罪行為人與否均沒收」時，自仍以屬於被告所有
    者為限，始應予沒收，故認在洗錢防制法並未規定「不問屬
    於犯罪行為人與否」之情形下，自宜從有利於被告之認定，
    以屬於（指實際管領）犯罪行為人者為限，始應（相對義務
    ）沒收。查告訴人李坤穎、劉智銘受本案詐欺集團詐騙而轉
    入本案帳戶內之款項，已遭本案詐欺集團不詳成員全數提領
    完畢，而卷內並無積極證據足以證明該等犯罪所得係在被告
    實際支配持有當中，是被告就該等犯罪所得不具所有權或事
    實上管領權；又被告供稱係為抵銷債務之目的交出本案帳戶
    存摺、提款卡及密碼，雖然目前沒有人來跟我討債，但債務
    不知道有沒有真的抵銷，對方也不曾給我錢等語（本院卷第
    61至62頁），卷內復乏其他證據證明被告因本案犯行確曾獲
    取不法利得或獲得免除債務之利益，自無從依前揭洗錢防制
    法第18條第1項前段規定或刑法第38條之1第1項前段、第3項
    等規定，對被告宣告沒收或追徵本案詐欺集團詐取之不法所
    得。
伍、應適用之法律
一、刑事訴訟法第273條之1第1項、第299條第1項前段。
二、洗錢防制法第14條第1項、第16條第2項。
三、刑法第11條、第30條第1項前段、第2項、第339條第1項、第
    55條前段、第42條第3項前段。
四、刑法施行法第1條之1第1項。　　
本案經檢察官陳淑蓉提起公訴，檢察官蕭仕庸到庭執行職務。
中    華    民    國   111    年    1     月    4     日
                  刑事第六庭  法  官  簡伶潔
以上正本證明與原本無異。                         
如不服本判決應於收受送達後20日內向本院提出上訴書狀，並應
敘述具體理由；其未敘述上訴理由者，應於上訴期間屆滿後20日
內向本院補提理由書（均須按他造當事人之人數附繕本）「切勿
逕送上級法院」。告訴人或被害人如對於本判決不服者，應具備
理由請求檢察官上訴，其上訴期間之計算係以檢察官收受判決正
本之日期為準。
                              書記官  高士童
中　　華　　民　　國　　111 　年　　1 　　月　　5 　　日

附錄本案論罪科刑法條全文：
中華民國刑法第30條
幫助他人實行犯罪行為者，為幫助犯。雖他人不知幫助之情者，
亦同。
幫助犯之處罰，得按正犯之刑減輕之。
　
中華民國刑法第339條
意圖為自己或第三人不法之所有，以詐術使人將本人或第三人之
物交付者，處5年以下有期徒刑、拘役或科或併科50萬元以下罰
金。
以前項方法得財產上不法之利益或使第三人得之者，亦同。
前二項之未遂犯罰之。
　
洗錢防制法第2條
本法所稱洗錢，指下列行為：
一、意圖掩飾或隱匿特定犯罪所得來源，或使他人逃避刑事追訴
    ，而移轉或變更特定犯罪所得。
二、掩飾或隱匿特定犯罪所得之本質、來源、去向、所在、所有
    權、處分權或其他權益者。
三、收受、持有或使用他人之特定犯罪所得。
　
洗錢防制法第14條
有第2條各款所列洗錢行為者，處7年以下有期徒刑，併科新臺幣
5百萬元以下罰金。
前項之未遂犯罰之。
前2項情形，不得科以超過其特定犯罪所定最重本刑之刑。